【裁判字號】    92,台非,403
【裁判日期】    921204
【裁判案由】    背信
【裁判全文】
最高法院刑事判決                                九十二年度台非字第四○三號
    上  訴  人  最高法院檢察署檢察總長
    被      告  甲○○
右上訴人因被告背信案件，對於台灣高等法院中華民國八十九年十月三十一日第二審
確定判決（八十九年度上易字第六八七號，起訴案號：台灣桃園地方法院檢察署八十
五年度偵字第一一七六二號），認為違背法令，提起非常上訴，本院判決如左：
    主  文
原判決撤銷，由台灣高等法院依判決前之程序更為審判。
    理  由
非常上訴理由稱：「按判決不載理由或所載理由矛盾者，其判決當然違背法令，刑事
訴訟法第三百七十九條第十四款定有明文。復按有罪之判決對於被告有利之證據，如
不加以採納，必須說明其不予採納之理由，否則即難謂非判決不備理由之違法，貴院
六十三年台上字第二二二○號判例可資參照。查原確定判決事實欄記載：『甲○○既
身為農會總幹事，明知該農會貸款處理要點規定……且申請貸款人提供之擔保品若屬
山坡地保育區之土地，因受購買資格及債權確保不易之限制。復依該農會貸款要點應
斟酌此類擔保品於債務人無法償還債務，依法追訴時無人問津，債權確保不易，原則
上即應不予受理為抵押品。』等語，原判決因以申請貸款人提供土地屬山坡地保育區
之土地作為抵押物向農會貸款，而被告甲○○竟不顧農會貸款處理要點之規定核准貸
款，構成背信犯罪。經查原審法院於八十九年三月二十二日以院賓刑丑字第四五二○
號函，詢問桃園縣平鎮市農會略以：依上揭貸款要點第三點，擔保品若屬山坡地保育
區之土地，原則上應不予受理何以予以放貸？等語，該農會即於同年四月十三日以桃
平市農信字第九○六號函復略以：上揭貸款要點第三點第二項第六款，分區使用編定
為保育區等之土地，原則上應不予受理等語，所指『保育區』實為『保護區』之誤，
已經八十三年九月二十七日本會第十二屆理事會更正該第六款為『保護區』，……且
本會對於都市計畫外保育區之土地向來均列為准許貸款擔保品之範圍，故本件並無違
背貸款處理要點各等語（見二審卷（一）第七十三｜七十四頁）。據此原審法院既查
明該農會不予准許貸款之土地應係『保護區』而非本件之『保育區』，則被告甲○○
據此『保育區』之土地申請貸款予以核准，顯難認有違背該農會貸款處理要點規定之
背信行為，應係對被告有利之證據，惟原判決理由欄卻未就此有利於被告之證據何以
不採之理由有所敘述，揆諸上揭判例意旨，原判決既有不備理由之違法。復查原判決
事實欄認定『……李其住及李淑娟二人繳交利息至八十三年十月十四日止共四期後，
而未再為交付利息，致該農會損失利息約一千八百九十餘萬元，違約金損失約三百萬
元……』云云，其理由欄則記載：『……該土地價值六千三百餘萬元，而貸以六千萬
元，若有數期利息不付，早逾該數額，本件借款人於四期利息繳付後，即迄未繼續交
付，法院第九次拍賣底價一億五千餘萬，惟此件借款本金、利息及違約金總額必逾此
底價，顯見債務已不能確保，對平鎮農會已造成損害……』云云，原判決之理由欄對
此項損失利息及違約金數據之認定究如何計算出來完全未見說明，其又與事實欄所記
載借款本金為六千萬元，利息約一千八百九十餘萬元，違約金損失約三百萬元，總計
約八千二百萬元出入差距如此之大，則原判決所得結論『顯見債務已不能確保，對平
鎮農會已造成損害』云云，即失依據，其竟據此論斷，而定被告構成背信犯罪，原判
決之事實與理由顯不相符合，亦屬矛盾無據，即有不載理由及所載理由矛盾之違法。
原判決既有上述之違背法令，案經確定，且不利於被告，爰依刑事訴訟法第四百四十
一條、第四百四十三條提起非常上訴，以資救濟」等語。
本院按判決不載理由或所載理由矛盾者，其判決為當然違背法令，刑事訴訟法第三百
七十九條第十四款定有明文。又提起非常上訴之判決不載理由或所載理由矛盾，如已
致適用法令違誤，為判決違背法令，如不利於被告，即應將其撤銷，另行判決；但若
有維持被告審級利益之必要者，得將原判決撤銷，由原審法院依判決前之程序更為審
判。本件原判決事實認定被告為桃園縣平鎮市農會總幹事，其明知該農會貸款處理要
點（第三點第二項第六款）規定：申請貸款人提供之擔保品若屬山坡地保育區之土地
，因受購買資格及債權確保不易之限制，原則上應不予受理。而李其住、李淑娟申請
貸款所提供之擔保物係屬山坡地保育區之土地，被告竟不顧上述規定，遽予核准貸款
等情，因認其所為構成背信罪責。惟卷查該農會於同年四月十三日以桃平市農信字第
九○六號函覆原審稱：上揭貸款要點第三點第二項第六款，分區使用編定為保育區之
土地，原則上應不予受理一節，所指「保育區」，實為「保護區」之誤，已經該會於
八十三年九月二十七日第十二屆理事會更正為「保護區」，且該會對於都市計畫外保
育區之土地，向來均列為准許貸款擔保品之範圍，認本件貸款並未違背上開處理要點
之規定等旨，有該函件一份附卷可稽（見原審卷(一)第七十三、七十四頁）。若上開函
文所述為可信，則被告核准李其住、李淑娟以上開「山坡地保育區」之土地供為貸款
之擔保，即難認有違背上述貸款處理要點第三點第二項第六款之規定，惟原判決對此
項有利於被告之證據，並未說明其何以不足採信之理由，遽行判決，自有判決不載理
由之當然違背法令。又依原判決事實欄之記載「……惟李其住及李淑娟二人繳交利息
至八十三（本院按應係八十二年之誤載）年十月十四日止，共四期後，而未再為交付
利息，致該農會損失利息約一千八百九十餘萬元，違約金損失約三百萬元」等情（見
原判決第三面最後一行至第四面第一行）。似認定李其住等人取得貸款後僅繳交四期
利息，致該農會損失本金新台幣（下同）六千萬元，連同利息約一千八百九十餘萬元
及違約金約三百萬元，共計約「八千一百九十萬元」。惟其理由第壹段第一小段內卻
說明：「……況該土地價值六千三百餘萬元，而貸以六千萬元，若有數期利息不付，
早逾該數額，本件借款人於四期利息繳付後，即迄未繼續交付，法院第九次拍賣底價
一億五千餘萬，惟此件借款本金、利息及違約金總額必逾此底價，顯見債務已不能確
保，對平鎮農會已造成損害」云云（見原判決第六面第三行至第六行）。似又謂該農
會損失本件借款本金、利息及違約金之總額，必超過法院第九次拍賣上述土地之底價
「一億五千餘萬元」云云，其事實認定與理由說明不相適合，亦有理由矛盾之違背法
令。茲原判決既以被告故意違背上述貸款處理要點第三點第二項第六款之規定核准本
件貸款，以及前揭供擔保土地之價值不足以確保債權，致造成該農會之損失等情，作
為論罪之重要依據。卻對於攸關被告有無違反上述貸款處理要點規定之重要證據，漏
未加以審酌及說明，復對於本件貸款究竟使該農會造成如何之損害，其事實之認定與
理由之說明，前後互相矛盾。則原判決上開違背法令情形，已足致適用法令違誤，而
顯然於判決有影響，依上說明，應屬判決違背法令。案經確定，且於被告不利，非常
上訴意旨執以指摘，洵有理由，應由本院將原判決撤銷，為維護被告之審級利益，並
求事實之真切，應由原審法院依判決前之程序更為審判，以資救濟。
據上論結，應依刑事訴訟法第四百四十七條第二項前段，判決如主文。
中      華      民      國    九十二    年     十二     月      四      日
                              最高法院刑事第六庭
                                  審判長法官  吳  雄  銘
                                        法官  池  啟  明
                                        法官  石  木  欽
                                        法官  郭  毓  洲
                                        法官  吳  三  龍
      右正本證明與原本無異
                                              書  記  官
中      華      民      國    九十二    年     十二     月      九      日
                                                                        Ｌ


司法院資訊處製作；財團法人民間司法改革基金會備份。
